【裁判字號】    91,易,802
【裁判日期】    920610
【裁判案由】    違反稅捐稽徵法
【裁判全文】
臺灣臺北地方法院刑事判決                          九十一年度易字第八二號
    公  訴  人  臺灣臺北地方法院檢察署檢察官
    被      告  乙○○
    選任辯護人  劉紀翔律師
右列被告因違反稅捐稽徵法案件，經檢察官提起公訴（九十一年度偵字第七三八五、
七三八六號），本院判決如左：
    主  文
乙○○連續依法受託代他人處理會計事務之人員以明知為不實之事項，而填製會計憑
證，累犯，處有期徒刑陸月，如易科罰金以參佰元折算壹日。
    事  實
一、乙○○曾因偽造文書案件，經法院判處有期徒刑四月，於民國八十六年五月二十
    一日執行完畢，詎仍不知悔改，於八十五、六年間，受設於臺北市○○路一二二
    號十二樓之浩廷工業股份有限公司（下稱浩廷公司）之委託，為浩廷公司處理公
    司記帳、報稅等事務，屬商業會計法所稱之依法受託代他人處理會計事務之人員
    ，並以製作浩廷公司統一發票為其業務之人，竟基於製作不實會計憑證及幫助他
    人逃漏稅捐之概括犯意，明知浩廷公司並未與附表二所示之公司有進銷貨之實際
    交易關係存在，而自八十五年五月間起至八十六年十二月間止，利用浩廷公司負
    責人廖畹廷（業經檢察官為不起訴處分確定）將空白統一發票、公司印章交付其
    保管之便，連續以浩廷公司名義填製如附表二所示之不實會計憑證統一發票共八
    十四紙（起訴書誤載為十三紙），交予不詳之人以此不正當方法向附表二所示之
    公司請領工程款，而幫助該等不詳之納稅義務人逃漏八十五、六年度營業稅共計
    一百八十萬三千零四十三元。乙○○復承前幫助逃漏稅捐之概括犯意，明知浩廷
    公司與附表一所示之公司間並無進銷貨之實際交易關係存在，仍自八十五年五月
    間起至八十六年十二月間止，取得附表一所示公司所開立之如附表一所示之統一
    發票共五十九紙（起訴書誤載為十七紙），作為浩廷公司之進項憑證，並向稅捐
    機關辦理浩廷公司之營業稅申報，以此不正當方法幫助浩廷公司逃漏八十五、六
    年度之營業稅共計一百六十二萬二千零三十四元，均足以生損害於稅捐稽徵機關
    對於稅捐稽徵之正確性。
二、案經臺灣臺北地方法院檢察署檢察官自動檢舉暨浩廷公司告訴臺灣臺北地方法院
    檢察署檢察官偵查起訴。
    理  由
一、訊據被告乙○○固不否認於八十五、六年間為浩廷公司記帳，而曾經手上開進項
    及銷項發票並持以向稅捐機關申報營業稅，惟矢口否認有何違反稅捐稽徵法之犯
    行，辯稱：伊於八十五、六年間為浩廷公司記帳，上開進項及銷項發票都是伊友
    人借浩廷公司的牌從事工程承攬而取得或開立的，故交易都要記在浩廷公司的帳
    內；進項發票是工頭拿來請款的，銷項發票是承攬工程取得的，都有實際交易云
    云。惟查：
（一）銷項發票部分，係被告將浩廷公司之名義借由他人向附表二所示之公司承攬工
      程而開立等情，業據被告供承在卷，並經證人即宗佑土木包工業之負責人丁○
      ○證稱：相關發票係伊請許子郎找臨時工施作工程，許子郎拿浩廷公司的發票
      來請款，有實際交易等語（本院卷第二宗頁一三二至一三三），證人即斯麥爾
      國際有限公司之負責人己○○證稱：相關發票係郭先生承包我們道具製作工程
      而拿浩廷公司的發票來請款，有實際交易等語（本院卷第二宗頁一三五），證
      人即富洋國際有限公司負責人庚○○○證稱：相關發票係郭先生承包我們道具
      製作工程而拿浩廷公司的發票來請款，有實際交易等語（本院卷第二宗頁一一
      二），證人即宇展營造廠股份有限公司負責人戊○○證稱：當初係許子郎承包
      我們的工程而給予浩廷公司發票等語（本院卷第二宗頁六六、頁二０一至二０
      八），證人即聯川企業有限公司負責人丙○○證稱：當時乃曾任職本公司之楊
      小姐推薦浩廷公司以低報價欲與本公司交易，約定先開立發票收取部分訂金，
      但現在無法查獲當時其他確實之交易憑據等語（本院卷第二宗頁一六六）無訛
      ；至其他昌鉦工業有限公司、多摩廣告有限公司、駿業建設開發股份有限公司
      、晉強營造工程有限公司、肯鑫營造工程有限公司、元州營造工程股份有限公
      司、享志營造工程股份有限公司、聚川企業有限公司等公司之負責人，或經本
      院傳喚、拘提均未到庭作證，或表示不清楚相關發票是否有實際交易及交易對
      象為誰，是均不能證明該部分確無實際交易存在，應認被告所稱：伊係將浩廷
      公司的牌借給他人承攬工程，因而開立上開銷項發票等語屬實。又進項發票部
      分，被告僅自承：係工頭拿該等發票來請款，均有付款予工頭，有實際交易，
      不清楚工頭拿來的發票是否為虛設行號，伊工程是交給工頭作，不是交給公司
      等語，參諸前述被告確有將浩廷公司之名義借由他人承攬工程之情，復依卷存
      證據並不足證明被告上開所辯不實，是僅能認定上開進項發票確係被告將浩廷
      公司之名義借予他人承攬工程，他人再將工程交由零工工頭施作，並因而取得
      附表一所示公司所開立之發票。
（二）然按租稅之課徵，在於掌握人民之納稅能力，所重視者乃表彰人民之納稅能力
      之經濟事實，而非所課徵對象之外觀法律行為形式，此即稅法基本原則之「實
      質課稅原則」。詳言之，從租稅平等原則出發，課徵之基準應為經濟事實，而
      非形式之法律行為，始能對稅法為適當之解釋適用，不言可喻。查被告將浩廷
      公司之名義借由他人向附表二所示之公司承攬工程，則工程之實際承攬人為該
      借牌者而非浩廷公司，換言之，真正交易當事人為附表二所示之公司及該借牌
      者，浩廷公司與附表二所示之公司間確無進銷貨之事實存在，發票亦應由該借
      牌者開立交付予附表二所示之公司，而非由浩廷公司開立交付，故被告明知上
      情，仍以浩廷公司名義填製統一發票予借牌者轉交附表二所示之公司，實質上
      已使稅捐機關無法就該等交易對借牌者徵收稅捐，而生幫助該借牌者逃漏稅捐
      之結果，並因此製作不實之統一發票會計憑證。又被告既自承進項發票係工頭
      拿來請款，工程是交給零工工頭作，不是交給附表一所示之公司等語，足見其
      亦明知相關工程之真正交易對象乃該等工頭，而非附表一所示之公司，換言之
      ，浩廷公司與附表一所示公司間亦無進銷貨之事實存在，詎其仍收受前開公司
      所開立之進項發票並據而申報稅捐，已生幫助浩廷公司逃漏稅捐之結果。被告
      雖以上開發票均有實際交易，故未有稅捐逃漏云云置辯，然按營業稅法第一條
      規定：「在中華民國境內銷售貨物或勞務及進口貨物，均應依本法規定課徵營
      業稅」，同法第二條第一款則規定：「營業稅之納稅義務人如左：一、銷售貨
      物或勞務之營業人」，是營業稅雖本質上為「消費稅」之一種，應歸由最終取
      得、消費「貨物」或「勞務」之人負擔，只因稽徵技術及效率之考量，原則上
      以銷售貨物或勞務之人為納稅義務人，然稅捐關係既屬公法關係，稅捐稽徵機
      關與特定納稅義務人間之稅捐關係，具有直接性，性質上並不適合任意加以處
      分或移轉，於論斷該納稅義務人是否已履行其稅捐義務時，即無併就該納稅義
      務人與其餘納稅義務人間之關係加以考量之必要，該納稅義務人亦不得執此向
      稅捐稽徵機關有所主張，是被告上開辯解，有悖於租稅課徵之原則甚明，尚無
      足取。
（三）末查，被告以上述方法，計幫助浩廷公司逃漏八十五至八十六年度之營業稅共
      計一百六十二萬二千零三十四元，幫助不詳之借牌者逃漏八十五至八十六年度
      之營業稅共計一百八十萬三千零四十三元，有台北市稅捐稽徵處所製作之明細
      表在卷可稽。
（四）承前各節勾稽以觀，被告利用為浩廷公司記帳之便，製作不實之統一發票會計
      憑證提供予借牌者交付附表二所示之公司，並取得與之無實際交易之附表一所
      示公司所開立之發票，以此等方法幫助浩廷公司及不詳之借牌者逃漏稅捐，至
      為明確，被告所辯尚不足卸其責，殊不可採，本件事證明確，被告犯行洵堪認
      定，應予依法論科。
二、按被告受浩廷公司委託，為之處理公司記帳、報稅等事務，為依法受託代他人處
    理會計事務之人員，而統一發票為得為證明事項之經過而為造具記帳所根據之憑
    證，係原始憑證，屬商業會計法第十五條第一款所定之會計憑證，亦係身為依法
    受託代他人處理會計事務之人員之被告附隨其業務而製作之文書，被告開立不實
    之統一發票交予不詳之借牌者以幫助渠等逃漏稅捐，另取得與之無實際交易之附
    表一所示公司開立之發票向稅捐機關辦理浩廷公司之營業稅申報，幫助浩廷公司
    逃漏稅捐，是核被告所為，係犯商業會計法第七十一條第一款依法受託代他人處
    理會計事務之人員以明知為不實之事項而填製會計憑證罪及稅捐稽徵法第四十三
    條第一項幫助逃漏稅捐罪。再統一發票既屬會計憑證，亦為業務上製作之文書，
    然商業會計法第七十一條第一款之以明知不實事項而填製會計憑證罪與刑法第二
    百十五條業務上文書登載不實罪，具有法條競合之特別關係，應論以商業會計法
    第七十一條第一款之罪即足，毋須再論刑法第二百十五條之罪。被告先後多次製
    作不實會計憑證及幫助逃漏稅捐犯行間，時間緊接，所犯構成要件相同之罪名，
    顯各係基於概括犯意為之，均應依刑法第五十六條連續犯之規定，論以一罪，並
    加重其刑。其所犯上開二罪之間，具有方法結果之牽連關係，依刑法第五十五條
    規定，應從一重之商業會計法第七十一條第一款之罪處斷。又公訴人雖未引用商
    業會計法第七十一條第一款之條文，惟於事實欄已記載被告虛開不實之銷項發票
    之事實，故製作不實會計憑證部分業經起訴，本院自應加以裁判，惟其漏未引用
    上開條文，容有未洽，應予更正。被告曾因偽造文書案件，經法院判處有期徒刑
    四月，於八十六年五月二十一日執行完畢，此有臺灣高等法院被告全國前案紀錄
    表在卷可按，而被告前開連續犯行之終了時間為八十六年十二月，在該偽造文書
    犯罪之有期徒刑執行完畢後五年以內，是仍屬於五年以內再犯本件最重本刑為有
    期徒刑以上之罪，為累犯，應依刑法第四十七條之規定遞加重其刑（最高法院三
    十三年上字第一五七七號判例參照）。爰審酌被告之素行、犯罪之動機目的、犯
    罪對國家稅捐稽徵之危害、犯後否認犯行之態度等一切情狀，量處如主文所示之
    刑，並諭知易科罰金之折算標準。另按被告於行為後，刑法第四十一條業於九十
    年一月十日修正公布，於同月十二日生效施行，修正後規定「犯最重本刑為五年
    以下有期徒刑之罪，而受六月以下有期徒刑或拘役之宣告，因身體、教育、職業
    或家庭之關係或因其他正當事由，執行顯有困難者，得以一元以上三元以下折算
    一日，易科罰金。但確因不執行所宣告之刑，難收矯正之效或難以持法秩序者，
    不在此限」，較諸修正前舊法規定犯最重本刑為三年以下有期徒刑之罪，而受六
    月以下有期徒刑之宣告，始得易科罰金，對被告較為有利，依刑法第二條第一項
    前段之規定，應適用修正後新法之規定，附此敘明。
三、公訴意旨另以：被告尚另取得巨曜企業有限公司（下稱巨曜公司）所開立銷售額
    為二十八萬五千七百十四元，及屈臣氏百佳股份有限公司八德分公司（下稱屈臣
    氏公司）所開立銷售額為八十六萬九千七百零七元等不實銷項發票云云。惟按犯
    罪事實應依證據認定之，無證據不得推定其犯罪事實，刑事訴訟法第一百五十四
    條定有明文。訊據被告堅詞否認有上開犯行，辯以：與巨曜公司確實有實際交易
    ，又屈臣氏公司之發票並非伊所經手等語。經查，被告既否認屈臣氏公司所開立
    之上揭發票為其經手，公訴人之舉證復不足資證明上情，是要難論斷被告有此部
    分之犯行。又被告否認浩廷公司與巨曜公司無實際交易部分，公訴人同未能舉證
    被告所辯不實，況證人即巨曜公司前總經理甲○○於本院九十二年一月二十二日
    調查時到庭結證稱：被告曾陸續來公司買電腦、耗材、印表機等，每次交易金額
    伊不是很清楚，因為都是下面的職員處理，每次交易金額也許有十萬元以上的，
    但伊記得好像有一次有二十幾萬元，伊沒辦法保證能提供巨曜公司開給浩廷公司
    之發票，因為巨曜公司八十八年結束營業，會計帳冊放在民生東路加盟站，但因
    為台北大淹水都淹沒了等語，益難認定浩廷公司確與巨曜公司無實際交易但取得
    上開發票。綜上所述，卷存證據尚不足以認定被告確有取得巨曜公司及屈臣氏公
    司前述不實銷項發票以幫助浩廷公司逃漏稅之犯行，惟此部分與前開論罪科刑部
    分有裁判上一罪關係，爰不另為無罪之諭知，併予陳明。
據上論斷，應依刑事訴訟法第二百九十九條第一項前段、第三百條，商業會計法第七
十一條第一款、稅捐稽徵法第四十三條第一項、刑法第十一條前段、第二條第一項前
段、第五十六條、第五十五條、第四十七條、第四十一條第一項，罰金罰鍰提高標準
條例第二條，判決如主文。
本案經檢察官陳錫柱到庭執行職務
中      華      民      國    九十二    年      六      月      十      日
                                      臺灣臺北地方法院刑事第四庭
                                          法  官  歐陽漢菁
右正本證明與原本無異。
如不服本判決，應於判決送達後十日內，向本院提出上訴狀。
                                          書記官  沈 芳 君
中      華      民      國    九十二    年      六      月      十一    日
附錄本案論罪科刑法條全文
稅捐稽徵法第四十三條第一項
教唆或幫助犯第四十一條或第四十二條之罪者，處三年以下有期徒刑、拘役或科新台
幣六萬元以下罰金。
商業會計法第七十一條第一項第一款
商業負責人、主辦及經辦會計人員或依法受託代他人處理會計事務之人員有左列情事
之一者，處五年以下有期徒刑、拘役或科或併科新臺幣十五萬元以下罰金：
一、以明知為不實之事項，而填製會計憑證或記入帳冊者。


司法院資訊處製作；財團法人民間司法改革基金會備份。
